【裁判字號】    92,上易,1111
【裁判日期】    921208
【裁判案由】    背信
【裁判全文】
臺灣高等法院高雄分院刑事判決                  九十二年度上易字第一一一一號
    上  訴  人  臺灣屏東地方法院檢察署檢察官
    上  訴  人
    即  被  告  甲○○
                丙○○
                乙○○原名許.
    右三人共同
    選任辯護人  黃政雄律師
右上訴人因被告背信案件，不服臺灣屏東地方法院九十一年度易字第一三三九號中華
民國九十二年六月十三日第一審判決（起訴案號：臺灣屏東地方法院檢察署九十年度
偵字第七七八七號），提起上訴，本院判決如左：
      主  文
原判決撤銷。
甲○○、丙○○、乙○○共同連續為他人處理事務，意圖為自己不法之利益，而為違
背其任務之行為，致生損害於本人之財產；甲○○處有期徒刑參月；丙○○、乙○○
各處有期徒刑陸月；如易科罰金，均以參佰元折算壹日。
      事  實
一、丙○○、乙○○ (原名許欽耀，民國九十一年七月一日更名)、甲○○三人均曾
    為同興汽車貨運股份有限公司 (以下簡稱同興公司)負責人，同興公司設立時負
    責人為丙○○，七十六年八月二十一日變更負責人為甲○○，八十八年十月二十
    八日變更負責人為乙○○，八十九年十二月二十九日再變更負責人為賴俊銘 (另
    由檢察官為不起訴)，丙○○則始終為該公司實際負責人。緣八十七年二月、八
    月間，郭崑祥、丁○○二人出資分別購買之車號ＷＩ─４８３、ＷＩ─６４９號
    營業用曳引車，因營業上之需要，將該營業用曳引車信託登記在同興公司名下(
    即一般所稱之靠行)，丙○○、乙○○、甲○○明知同興公司僅為ＷＩ─４８
    ３、ＷＩ─６４９號營業用曳引車之名義上所有權人，無權擅自處分該車，僅能
    在營運範圍內管理該車，且明知郭崑祥、丁○○將車靠行公司後，均定期支付公
    司靠行費及其他相關費用，並未積欠任何費用，而因同興公司、其等及家族所合
    開之鼎弘塑鋼實業有限公司（以下簡稱鼎弘公司）、同隆交通股份有限公司（以
    下簡稱同隆公司）等多家公司週轉不靈，丙○○竟與許燦耀（已死亡）共同意圖
    為自己不法利益之犯意聯絡，並基於概括犯意，於八十七年五月四日、八十八年
    七月三十日、八十九年八月十七日，未經信託人郭崑祥之同意，提供該車相關證
    件，由同隆公司向新鑫股份有限公司（以下簡稱新鑫公司）以設定車輛動產擔保
    抵押方式借款，足生損害於信託人郭崑祥。丙○○復承續前揭犯意，並與乙○○
    、甲○○三人共同意圖為自己不法利益之概括犯意聯絡，由乙○○首倡謀議，先
    於八十八年七月二十七日，未經信託人丁○○同意，將車號ＷＩ─６４９號營業
    用曳引車及其他靠行車輛之相關證件，以同興公司名義向日盛租賃股份有限公司
    （以下簡稱日盛公司）以設定車輛動產擔保抵押方式借款，並將所貸得之款項用
    以支援鼎弘公司等多家公司之財務，而為違背其任務之行為，足生損害於信託人
    丁○○。後因同興公司財務困難，無法如期清償債務，遂連續於八十九年四月十
    八日及同年七月二十一日二次重新設定動產抵押契約，延展清償期日。嗣丁○○
    準備將車轉靠他車行，始發現上開車輛已遭同興公司持向日盛公司設定車輛動產
    擔保抵押借款。
二、案經丁○○訴由臺灣屏東地方法院檢察署檢察官偵查起訴。
      理  由
一、訊據被告丙○○及乙○○坦承有將告訴人丁○○、郭崑祥之前開車輛持以設定動
    產抵押借款等情，被告李淑玲未於言詞辯論期日到庭，惟據其於原審供述，對丁○○之車辦理動產抵押借款等情亦不否認，惟三人均矢口否認有背信犯行，均辯
    稱：這些靠行車輛之所有人，因無能力設立公司行號或因無營運公司業務之商機
    ，故與經營公司者成立靠行契約，將該靠行車輛以公司為登記名義人，而成為靠
    行車輛營運公司之股東，但成為靠行車輛之股東，並非只享受權利，而不負擔義
    務，所以靠行車輛之股東，亦應提出參與公司業務之營運準備金，如靠行車輛之
    股東，無法提出參與公司業務之營運準備金，就應容許公司於必要時以該靠行車
    輛設定動產抵押或其他資金週轉，作為類似參與公司業務之營運準備金，否則何
    以出名營運之公司須出名繳納營業稅金、及負擔一切營業之開銷及風險云云；被
    告甲○○於原審另辯稱：是丙○○說要拿車子去借款，因為當時我是公司負責人
    ，所以就簽名，但我並不知道丙○○拿哪些車子去貸款，貸得之款項，丙○○後
    來才告訴我說因我先生之公司需要週轉金，把錢拿去週轉了云云；經查：
  (一)右揭犯罪事實，業據告訴人丁○○指訴及證人郭崑祥於本院審理中證述綦詳，而
    車號ＷＩ─４８３、車號ＷＩ─６４９號營業用曳引車確為郭崑祥、丁○○獨資
    購買，業據渠等提出訂購合約書、汽車保險單、告訴人之女郭乃瑜開立之支票五
    紙、郭乃瑜於高雄區中小企業銀行之支存存提明細表一紙在卷為憑；並為被告丙○○、乙○○所供承之事實，又被告丙○○於八十七年五月四日、八十八年七月
    三十日、八十九年八月十七日，未經信託人郭崑祥之同意，將ＷＩ─４８３提供
    予同隆公司，與許燦耀共同向新鑫公司辦理動產抵押，復於八十八年七月二十七
    日、八十九年四月十八日及同年七月二十一日，以ＷＩ─６４９號營業用曳引車
    為抵押，向日盛公司借款，亦有動產抵押契約書、動產擔保交易動產抵押設定登
    記申請書附卷可稽。
  (二)至於被告三人雖以前詞置辯，惟ＷＩ─４８３、ＷＩ─６４９號營業用曳引車既
    係靠行同興公司營運，車主丁○○並無將車子所有權移轉予公司之意，顯見同興
    公司僅能在營運範圍內管理該車，並無處分權，被告等人將該車設定抵押，自是
    逾越受任之範圍。再者，郭崑祥並未向同興公司領薪水，且並將燃料費、牌照稅
    等交給同興公司，業據郭崑祥證述明確，另被告等人又已自承丁○○將車靠行公
    司後，包括靠行費等相關費用均按時繳納，並未有任何欠款等語，郭崑祥、丁○○既未積欠同興公司債務，何有被告等所辯告訴人郭崑祥、丁○○未提出營運準
    備金以供公司營運之情形，且依卷附之同興公司設立登記暨變更登記事項卡所載
    ，郭崑祥、丁○○又非公司股東，對同興公司營運之盈虧自無須負責，被告等人
    擅自以郭崑祥、丁○○之車輛設定抵押，將借得之款項挪做同興公司及被告等人
    及家族開設之其他公司之用，顯有圖為自己不法利益之意，並已造成郭崑祥、丁○○之損害甚明。辯護意旨稱靠行之車主應容許公司於必要時以該寄行車輛設定
    動產抵押或其他資金周轉，作為類似參與公司業務之營運準備金云云，即無足取
    ；又告訴人將其車靠行於同興公司，被告與同興公司間固有成立信託關係，但就
    被告與告訴人間，被告雖有為告訴人處理代繳稅捐等義務，惟並無擅自處分車輛
    之權利，被告擅將告訴人之車辦理動產抵押，已逾越其受託關係，是其辯稱車輛
    所有權屬於被告公司所有，被告之舉係立於為被告處理自己之事務或財產行為之
    地位，不構成背信罪，同無足採。被告甲○○雖另辯稱：不知丙○○當時係拿哪
    些車子去貸款云云，惟被告甲○○事前已知悉要以ＷＩ─６４９號營業用曳引車
    設定抵押借款，以支援鼎弘塑鋼實業有限公司等多家公司之財務，此情業據同案
    被告丙○○及乙○○供稱明確。再由車號ＷＩ─６４９號營業用曳引車第一次被
    持以設定動產抵押時，被告甲○○尚為同興公司之負責人，有上開同興公司變更
    登記事項卡可稽，而被告甲○○亦自承於九十年九月中旬離職前，均在公司上班
    ，顯見被告甲○○並非只是單純掛名，不參與公司經營，其辯稱不知情云云，已
    與常情相違。況且，本件設定動產抵押所借得之款項，部分即係用以金援被告甲○○與其夫許燦耀所投資之鼎弘塑鋼實業有限公司，足認被告甲○○亦知悉當時
    其家族所開設之多家公司均陷入財務危機，其竟同意被告乙○○之提議以他人掛
    名於同興公司名下之車輛設定抵押，貸款供作渠等及家族企業紓困之用，是甲○○辯稱不知當時是要拿哪些車子去設定抵押等情，為卸責之詞，不足採信。
  (三)綜上，本案事證已明，被告三人所辯均不足採，其等犯行洵堪認定。
二、核被告三人所為，係犯刑法第三百四十二條第一項之背信罪。被告丙○○就ＷＩ
    ─４８３號車三次設定動產抵押部分，與許燦耀間；另就ＷＩ─６４９號車三次
    設定動產抵押，被告三人間；均有犯意聯絡及行為分擔，均為共同正犯；被告三
    人上開多次犯行，時間緊接，犯罪構成要件相同，顯係基於概括犯意為之，為連
    續犯，應以一罪論並依法加重其刑。公訴人起訴書雖未就被告丙○○將ＷＩ─４
    ８３號車設定動產抵押部分起訴，惟此部分與起訴事實有連續犯裁判上一罪之關
    係，本院自得一併審理之。
三、原審為被告論罪科刑之判決，固非無見；惟查被告丙○○與許燦耀將ＷＩ─４
    ８３號辦理動產抵押部分，原審未及審理，即欠週延；另ＷＩ─６４９號係於
    八十八年七月二十七日、八十九年四月十八日、及同年七月二十一日三次辦理設
    定動產抵押契約，雖第二、三次係延展清償期日，惟該二次設定動產抵押對被告
    而言仍受有延展清償之利益，且告訴人之權益，亦因受有不利之影響，仍構成背
    信行為，被告將丁○○、郭崑祥之前開車輛，持以辦理動產抵押，當時犯罪即
    告既遂，嗣後經告訴人及證人丁○○清償而塗銷動產抵押登記，惟被告並未清償
    告訴人及丁○○之債務，亦據告訴人及郭崑祥供述明確，原審只就李淑玲部分量
    處拘役五十日、就被告乙○○、許麗各量處有期徒刑五月，亦屬過輕；被告三人
    上訴意旨，否認犯罪指摘原判決不當固為無理由，檢察官上訴意旨就此指摘原判
    決不當為有理由，原判決既有可議，自應予撤銷改判。爰審酌告訴人及證人丁○○因被告等犯罪且又未能如期還債，致須另行支付款項，以取回其賴以為生之工
    具，造成不少損失，被告等犯後雖有清償，惟尚欠郭崑祥、丁○○約二十八萬、
    二十萬元，態度尚稱良好，及被告乙○○、丙○○雖無前科，素行良善，然乙○○在本案為首謀，丙○○則為同興公司實際決策者，被告甲○○僅為附合蓋章等
    情狀，分別量處如主文所示之刑，並均諭知易科罰金之折算標準，如主文所示。
四、被告甲○○經合法傳喚，無正當理由未於言詞辯論期日到庭，爰不待其陳述，逕
    行判決。
據上論結，應依刑事訴訟法第三百六十九條第一項前段、第三百六十四條、第三百七
十一條、第二百九十九條第一項前段、刑法第二十八條、第五十六條、第三百四十二
條第一項、第四十一條第一項前段、罰金罰鍰提高標準條例第一條前段、第二條，判
決如主文。
本案經檢察官陳新慶到庭執行職務。
中      華      民      國    九十二    年      十二     月      八     日
                              臺灣高等法院高雄分院刑事第五庭
                                  審判長法官  吳水木
                                        法官  洪慶鐘
                                        法官  趙文淵
右正本證明與原本無異。
不得上訴。
                                  法院書記官  吳新貞
中      華      民      國    九十二    年     十二      月      八    日
附錄：本判決論罪科刑法條：
刑法第三百四十二條第一項
為他人處理事務，意圖為自己或第三人不法之利益，或損害本人之利益，而為違背其
任務之行為，致生損害於本人之財產或其他利益者，處五年以下有期徒刑、拘役或科
或併科一千元以下罰金。


司法院資訊處製作；財團法人民間司法改革基金會備份。
